【裁判字號】    99,台上,1076
【裁判日期】    990225
【裁判案由】    違反貪污治罪條例
【裁判全文】
最高法院刑事判決            九十九年度台上字第一０七六號
上  訴  人  乙○○
選任辯護人  紀亙彥律師
            高進發律師
上  訴  人  甲○○
選任辯護人  陳智義律師
            陳適庸律師
            沈朝標律師
上  訴  人  丙○○
選任辯護人  徐揆智律師
            林幸慧律師
上列上訴人等因違反貪污治罪條例案件，不服台灣高等法院中華
民國九十八年十月二十七日第二審判決（九十七年度上訴字第二
三０九號，起訴案號：台灣桃園地方法院檢察署九十三年度偵字
第八七三九號），提起上訴，本院判決如下：
    主  文
上訴駁回。
    理  由
按刑事訴訟法第三百七十七條規定：上訴於第三審法院，非以判
決違背法令為理由，不得為之。是提起第三審上訴，應以原判決
違背法令為理由，係屬法定要件，如果上訴理由書狀並未依據卷
內訴訟資料，具體指摘原判決不適用何種法則或如何適用不當，
或所指摘原判決違法情事，顯與法律規定得為第三審上訴理由之
違法情形，不相適合時，均應認其上訴為違背法律上之程式，予
以駁回。本件原判決撤銷第一審關於乙○○與丙○○部分之判決
，改判論乙○○與丙○○以共同依據法令從事公務之人員，對於
違背職務之行為，收受賄賂罪，乙○○處有期徒刑伍年陸月，褫
奪公權貳年。丙○○處有期徒刑年，褫奪公權貳年；減為有期
徒刑壹年陸月，褫奪公權壹年。另維持第一審論處上訴人甲○○
以依據法令從事公務之人員，對於職務上之行為，收受賄賂及不
正利益罪刑（主刑部分處有期徒刑捌年）部分之判決，駁回甲○
○該部分在第二審之上訴。已詳敘調查、取捨證據之結果及憑以
認定犯罪事實之心證理由。從形式上觀察，原判決並無足以影響
判決結果之違法情形存在。
一、乙○○上訴意旨略稱：(一)、原判決認定乙○○擔任桃園縣政
府工務局建築管理課（下稱建管課）技士，承辦桃園縣桃園市、
龜山鄉、新屋鄉轄區境內建物建築執照（以下或稱建照）之申請
、審核、發給及課長王興昌交辦之事務，而本案之桃園縣大園鄉
珍愛大園集合住宅建案（下稱系爭建案）係由大園鄉建照審核人
員黃昌訓承辦。依證人黃昌訓證稱如欲跨區承辦，只有王興昌有
此職權，則系爭建案建照審核，應如乙○○所稱係由王興昌交付
承辦。原判決卻認「陳志賢向王興昌探詢珍愛大園建案能否順利
通過，而建管課無分案制度，由設計人建築師自行跑案件，乃自
行覓及乙○○承辦」，即有理由矛盾及認定事實不依證據之違法
。(二)、乙○○曾聲請原審向桃園縣政府函調內政部營建署（下稱
營建署）民國八十九年六月二十二日八九營署都字第64504 號函
，查明何單位收受該文？如何簽辦？事涉乙○○是否知悉該法令
解釋及主觀上有無違背法令之意思。原審未調查亦未說明理由，
有應調查之證據未調查及判決不備理由之違法。又九十二年十一
月二十八日內授營建管字第0920090475號函，係在本案案發後發
函，該函之解釋不能拘束本案，原判決引用該函作為是否違背法
令之準據，有判決適用法則不當之違法。(三)、系爭建案之建照係
西面及南面均臨四米人行步道，西面係既成之人行步道，南面是
計畫人行步道，如依營建署九十年二月六日九０內營字第908237
3 號函所稱「人行步道不得作為停車空間出入道通行使用」，則
系爭建案建照不可能有停車位之出入道通行四米人行步道，依法
無法取得使用執照。惟原審調閱系爭建案建照及使用執照案全卷
，其中並非位於河川管制線內之十一棟房屋業已取得使用執照，
顯見人行步道尚非不得作為法定停車空間出入道使用，或係桃園
縣政府已變更。此為有利乙○○之事實及證據，原判決未說明不
足採取之理由，有理由不備及採證違反證據法則之違法。(四)、原
判決先認乙○○就四米人行步道非主管權責機關，應會辦桃園縣
政府城鄉發展局（下稱城鄉局），認乙○○違背法令；復認乙○
○明知有河川管制線問題，於河川管制主管機關擬具意見並由協
審建築師加註於建照後，乙○○審查通過發給建照亦屬違背法令
，理由即屬前後矛盾。又曾衡新既以取得建照為目的而行賄，當
不可能在九十二年五月十日本案涉案之建照尚未核發前即將賄款
交付，且曾衡新係分批於每一階段行為完成後交付賄款，是乙○
○所收受之新台幣（下同）四十萬元應係解決四米人行步道問題
之對價，而非取得建照之對價，否則何以丙○○部分原判決未依
階段共犯論罪？是原判決之認定違背經驗法則且有理由矛盾、理
由不備之違法。(五)、基地南側之四米人行步道為既成道路，有台
灣省建築師公會桃園辦事處之九十二年五月七日簡便行文表及王
興昌所提出之空照圖為證，與原判決依證人孫亞洲之證言及其所
提出之現況實測圖發生矛盾，原判決對此未說明取捨之理由，有
應於審判期日調查之證據未予調查及判決理由不備之違法。(六)、
乙○○於偵查時供述系爭建案係王興昌所指派，惟原判決於諭知
王興昌無罪部分，對該有證據能力之證詞不予置理，有違證據法
則。又台灣省建築師公會桃園辦事處九十七年五月十九日台建師
桃字第0475號函僅說明建管課並無分發作業程序，縱建築師自行
跑案件，也應向管轄之承辦員洽辦，如可隨便由非轄區之承辦員
辦理，已無分設轄區必要，課長亦失去指揮監督功用。而證人曾
衡新、劉德標分別證稱系爭建案係由王興昌指定乙○○承辦，黃
昌訓亦證稱如欲跨區承辦只有課長有此權責；又依劉德標於偵查
中所稱王興昌係幫丙○○找到陸光二村之前桃園縣政府工務局水
利課（下稱水利課）技士簽註意見；與曾衡新於偵查所稱王興昌
與謝英傑關係密切亦與丙○○接觸面談等情，可知王興昌牽涉本
案很深，原審判決王興昌無罪，有違證據法則，難謂合法。(七)、
原判決並未提出謝英傑對乙○○與丙○○有關聯絡河川管制線之
記載，而乙○○為建管課職員，丙○○為水利課職員，不同單位
之職員，何來犯意聯絡及行為分擔？雖原判決第五十頁記載乙○
○、丙○○就河川管制線之違背職務部分，有共同犯意聯絡及行
為分擔之理由，但依劉德標及丙○○之證述，係王興昌將陸光二
村之案例交給丙○○而非乙○○，且乙○○調借陸光二村資料係
依王興昌指示辦理，陸光二村之簽註意見並非乙○○交給丙○○
。原判決未提出確切證據即逕認乙○○與丙○○為共同正犯，有
違證據法則及判決不適用法規之違法。(八)、本件既經建築師公會
第二次協審通過，王興昌亦認為並無不妥，又有城鄉局都市計畫
課（下稱都市計畫課）課長吳熔瑜對另案81-4-708及85-4-會104
7 號建案所簽註之意見並通過發照之前案案例供參，乙○○主觀
上認為可行，並無違背職務之情形。原判決對上情漏未斟酌，亦
違證據法則，並有判決不適用法則之違法。(九)、水利課已有簽註
意見，乙○○在准予發給建照時，當然應將主管機關之簽註意見
併註在建照內，如果起造人無法完成簽註意見，即無法取得使用
執照，則乙○○發給建照顯無違反職務可言，但原判決卻以本件
如無發給建築執照，即無發給使用執照之可能，對於建照申請案
所附水利課之簽註意見卻不予置理，難謂適法云云。惟按：(一)、
採證認事，乃事實審法院之職權，其對證據證明力之判斷，如未
違背經驗法則或論理法則，復已敘述其憑以判斷之心證理由，即
不能任意指為違法。原判決援引台灣省建築師公會桃園辦事處九
十七年五月十九日台建師桃字第0475號函載：建管課對於建築執
照申請，依該公會辦事處協審之會簽作業流程，為達簡政便民即
刻發照目標，案件由該公會辦事處會簽並於當日回簽續辦發照作
業，經建管課蓋收執章後，並無分發作業程序，隨即由設計建築
師持卷交予建管課承辦人員作會簽作業事宜等旨，說明建管課並
無分案作業規定，實際上係由申請建築執照之設計建築師自行跑
件，因認乙○○所謂系爭建案本非由其承辦，係經王興昌指定由
其承辦等詞，與事實不符，尚難遽信等由甚詳。所為論斷，核無
違反客觀存在之證據法則。上訴意旨指摘原判決有理由矛盾及認
定事實不依證據之違法云云，自非合法之第三審上訴理由。(二)、
原判決援引營建署八十九年六月二十二日89營署都字第64504 號
函，說明都市○○○○○道用地，係規劃供行人徒步使用之道路
用地，除都市計畫書、圖另有規定外，不得行駛汽車。乙○○於
原審雖聲請向桃園縣政府函調該函，目的在證明乙○○是否知悉
該法令解釋及主觀上有無違背法令之意思。然原判決業於理由詳
載劉德標於檢察官訊問時證述：伊到乙○○家後，在他家看卷宗
，而那個卷宗之前伊在縣府有看過，伊知道四米人行步道有問題
，乙○○問伊這個案子有沒有解；於第一審證稱：伊就開車到乙
○○家裡，伊進去客廳的時候，看到的卷宗就是之前伊看到的卷
宗，伊就知道有四米人行步道的問題，乙○○說這個案件看四米
人行步道的問題有沒有辦法找相關法令解釋解決，如果有辦法幫
他處理這個問題等詞，以及乙○○於偵查中供承：「（在針對四
米人行步道的問題簽註）以後，謝英傑在（縣府）新大樓門口…
…，有提到曾總（指曾衡新）要給我們一百萬元，意思是說我四
十萬元，……」等語，而謝英傑出面行求及交付賄賂後，系爭建
案之四米人行步道問題即能迎刃而解一節，為乙○○自承其詳細
過程在卷，核與劉德標迭於偵查、第一審所證情節相符等理由，
既已論敘乙○○知悉該法令解釋及主觀上有違背法令之意思，其
未另向桃園縣政府調取該函，贅為無益之調查，即不容任意指摘
，而資為合法之第三審上訴理由。至於原審援引營建署九十二年
十一月二十八日內授營建管字第0920090475號函，係說明營建署
復再度為相同內容之函釋在卷，上訴意旨謂原判決以該函作為違
背法令之準據，有判決適用法則不當之違法云云，尚有誤會，要
非上訴第三審之適法理由。(三)、所謂對於被告有利之證據不予採
納者，應說明其理由，係指該項證據倘予採納，能予推翻原判決
所確認之事實，而得據以為有利於被告之認定者而言。如非此項
有利於被告之證據，縱未於判決內說明其不足採納之理由，因本
不屬於上開範圍，雖其訴訟程序有所違誤，但仍應受刑事訴訟法
第三百八十條之限制，不得據以為第三審上訴之適法理由。原判
決既已論敘主管機關營建署歷年來關於都市計畫「人行步道用地
」得否作為停車空間車道出入通行使用一節，乃禁止作為停車空
間車道出入。系爭建案規劃依建築法令須留設之法定停車位即由
南側之四米人行步道出入，自有違關於都市計畫「人行步道」用
地之規範。縣（市）政府審查建築執照時應注意不得違反上開都
市計畫「人行步道用地」禁止作為停車空間車道出入通行使用之
規範，於本案情形，系爭建案建照之審查，自不得故違該規範予
以核發建照等理由明確。於法尚無不合，至於系爭建案，其中並
非位於河川管制線內之十一棟房屋事後是否取得使用執照等事宜
，與認定本件事實並無關連性，並非屬對乙○○有利之證據，原
判決就此縱未說明論列，仍無影響於乙○○違背職務收受賄賂基
本犯罪事實之認定，自與得執為第三審上訴理由之違法情形，不
相適合。(四)、犯罪事實之認定、證據之取捨及其證明力如何，乃
事實審法院自由判斷之職權，如其取捨判斷不違背經驗法則與論
理法則，即不得指為違法，而據為上訴第三審之理由。原判決說
明依據水利法第七十八條第四款規定，在河川區域內禁止建造房
屋，且都市計畫「人行步道」用地，係規劃供行人徒步使用之道
路用地，除都市計畫書、圖另有規定外，不得行駛汽車。而系爭
建案十七棟建物縱列坐落於大園鄉○○段683 地號西半側之土地
，均在老街溪河川管制線範圍內，且該建案依建築法令須留設之
法定停車位即由南側之四米人行步道出入，與都市計畫所定「人
行步道」用地之使用不符，除都市計畫書、圖另有規定，或已辦
理通盤檢討予以變更之情形外，依法不得核發建照，乙○○係違
背規定而違法發照。又曾衡新交付乙○○賄款之對價，自係在系
爭建案建照之取得，即包括四米人行步道、河川管制線問題之解
決，乃屬當然。至曾衡新固有另支付丙○○賄款協助解決河川管
制線問題之舉，然縱另有不同之行賄對象，亦不能因之反推曾衡
新支付乙○○賄款之對價即不包括解決河川管制線問題在內等理
由。經核原判決採證並無違背證據裁判主義。上訴意旨執以指摘
，尚非合法之第三審上訴理由。(五)、原判決既採用承辦本案指定
建築線之城鄉局都市行政課技士孫亞洲於檢察官訊問時證稱：「
依本案桃園縣大園鄉○○段682之1、683 地號現況實測圖所示，
紅色虛線的地方就是都市計畫內要作為人行步道的用地，該建築
基地西側、南側均有人行步道用地的問題，西側有標示AC代表柏
油或瀝青混泥（凝）土，旁邊附有黑色實線，舖設柏油，基地南
側碰到的範圍現狀是菜園，並沒有既成道路的問題。」及伊有去
現場勘測過，本建案基地南側並沒有現有巷道的存在等語，與卷
附現況實測圖等證據，自不採取有異於此之台灣省建築師公會桃
園辦事處之九十二年五月七日簡便行文表及王興昌所提出之空照
圖，此乃採證之當然結果，縱未另加說明，亦無違法之可言。上
訴意旨執此指摘，要非適法之第三審上訴理由。(六)、刑事訴訟之
上訴制度，其允許受不利益判決之被告得為上訴，乃在許其為自
己之利益，請求上級法院救濟而設。原判決已說明乙○○所謂系
爭建案本非由其承辦，經王興昌指定由其承辦等證詞，以及曾衡
新、劉德標指證系爭建案係由王興昌指定乙○○承辦，皆與事實
不符之理由，上訴意旨指摘原審判決王興昌無罪，有違證據法則
，難謂合法云云，核非就原判決認定乙○○犯行部分有何違背法
令而為主張，其上訴自非合法。(七)、原判決已說明案發當時出面
調借陸光二村檔案者，並非丙○○，而係乙○○，且借檔日期恰
為丙○○簽註上開意見前一日即九十二年五月十五日一情，有借
檔紀錄在卷可稽，參酌劉德標、丙○○所陳「謝英傑說王興昌已
經找到陸光二村案例」等節，認定乙○○事先知道要調借上開陸
光二村資料，交謝英傑供丙○○照樣簽註，顯示乙○○應有參與
河川管制線會簽意見之解決，足見乙○○、丙○○就河川管制線
之違背職務部分，有共同犯意之聯絡，並有行為分擔等旨甚詳。
經核於法尚無不合。上訴意旨仍憑持己見，指摘原判決未提出確
切證據即逕認乙○○與丙○○為共同正犯，有違證據法則及判決
不適用法則云云，自非合法上訴理由。(八)、原審依據調查證據之
結果，於判決說明辯護人雖以：系爭建案建照之審核，有81-4-7
08及85-4-會1047 號建照案前案見解可循置辯，然其所提前案，
實乃與系爭建案基地迥異之另案即桃園縣大園鄉○○段751、752
地號建案，且當時都市計畫課課長吳熔瑜簽註意見內容係以：四
米人行步道亦屬道路系統，本案請依有關規定逕行核辦等語，有
台灣省建築師公會桃園縣辦事處八十五年九月二十日簡便行文表
（影本）在卷可稽，顯見結論仍係「依有關規定核辦」，並未逕
予表明得作為車輛通行使用之確定見解；且自該簽註意見，可知
四米人行步道得否作為車輛通行使用，有疑義時，乃應就具體建
案基地個案情形，會簽主管都市計畫用地之權責機關，亦即主管
建照核發業務之建管課關於都市計畫用地應如何使用之規範，仍
需依主管都市計畫機關即中央主管機關營建署、地方主管機關城
鄉局之個案認定，上揭「四米人行步道亦屬道路系統，本案請依
有關規定逕行核辦」之他案簽註前例意見，不足以作為認定系爭
建案規劃依建築法令須留設之法定停車位，得由四米人行步道出
入之合法性依據之詳細理由。自不容任意指為違法，而據以提起
第三審上訴。(九)、原判決已論述丙○○為業務承辦人，職務上明
知劃入河川區域之土地在未變更公告劃出（指撤銷河川管制線）
前，有依水利法第七十八條第四款規定禁止該案不得建築之義務
，且明知系爭建案建物即坐落老街溪之河川管制線內，其竟仍簽
註：「本案應於申請使照前完成駁崁勘查（防汛道路），並循序
撤銷管制線」，衡以申請使用執照既以已申領建造執照為前提，
其意顯已默示該案在該基地自河川區域變更公告劃出前即得先為
建造，其既明知該案基地在自河川區域變更公告劃出前，職務上
有依法禁止建築房屋之義務，竟仍未曾一語提及不得建築之限制
，而默示該案得先為建築，並逕為提出，違背職務之舉至為灼然
等理由。上訴意旨未依卷內訴訟資料，徒憑己意指摘原判決對於
建照申請案所附水利課之簽註意見不予置理云云，亦非適法之第
三審上訴理由。
二、甲○○上訴意旨略以：(一)、甲○○並無因曾衡新經由劉德標
於九十三年一月二十日交付二十萬元，而於九十三年三月三日在
經濟部水利署（下稱水利署）第十河川局召開第二次公聽會，贊
同桃園縣政府在不違背整條老街溪檢討勘測情形下，就大園鄉都
市計畫內部分先予檢討，反而認為「必須通案檢討河川管制之問
題」。且曾衡新如何確定申請撤銷河川管制線會受阻，而於九十
三年一月二十日先經由劉德標交付二十萬元予甲○○，可證該二
十萬元與甲○○之職務行為不具有對價關係，原判決認定具有對
價關係，顯有認定事實不依證據與判決理由矛盾之違法。(二)、曾
衡新稱甲○○收取二十萬元之賄款，係經由劉德標之告知，對於
甲○○有無收款之待證事項，屬於傳聞證據不足為證，且劉德標
證稱係與邱垂境一同至甲○○家中付款，由邱垂境之太太先行與
甲○○之太太聯繫，惟依邱垂境之證述，其根本不知甲○○家在
何處，更未陪同劉德標至甲○○家中。劉德標與邱垂境之證詞矛
盾，不得作為證據。原判決未說明曾衡新之傳聞證據、劉德標與
邱垂境之證詞何者可採之理由。又依曾衡新之證詞，可知其曾欲
將二十萬元交予甲○○，惟經甲○○拒絕。衡情甲○○拒絕收取
二十萬元在先，實不可能於四月二日再收受較少之十萬元。且曾
衡新之證述並未證明甲○○有收取任何款項，其於調查中對於二
十萬元之交付過程亦證述不一。原判決不查上情，有判決理由不
備之違法。(三)、原審認為曾衡新在九十三年一月二十日將二十萬
元之賄款經由劉德標交付甲○○，然至九十三年四月二日，遲無
協助撤銷系爭建案河川管制線之積極行動，遂於九十三年四月二
日再行賄甲○○十萬元，惟甲○○早在九十三年三月二十二日會
議紀錄、三月二十三日之簽及三月二十九日行文水利署之函稿上
，加註未行決議之局部變更檢討河川管制線等不實內容。且認定
甲○○在上呈課長核章之前，將九十三年三月二十二日會議紀錄
、九十三年三月二十三日簽影印，交付曾衡新、劉德標收執，甲
○○自不可能在九十年四月二日再收受賄賂十萬元，原判決認為
該十萬元有對價關係，有認定事實不依證據與理由矛盾之違法。
(四)、甲○○於九十三年三月二十二日會議紀錄結論記載「請水利
署直接進行審查」及「因時效緩不濟急影響申請人吳慶和使用可
建築用地權益，故本府先行配合劃定大園鄉老街溪中正橋至心園
橋河川區域」，雖與會議結論不符，但不會造成主管機關會因此
而進行「大園鄉老街溪中正橋至心園橋之局部河川的管制變動」
，進而造成損害結果。而證人劉志清、邱奕聖均證實該不實記載
為局長、課長劃除，正式簽呈無該加註，原判決未說明所造成損
害為何，即認定甲○○構成刑法第二百十三條之犯罪，有判決理
由不備之違法。(五)、依劉德標所稱，會議紀錄係其依正當程序閱
覽，且其他承辦人員亦可能將會議紀錄交由劉德標閱覽，不能因
劉德標有閱覽會議紀錄即認甲○○有收取賄款，足證並無對價關
係。原判決不採劉德標之證詞亦未說明理由，有判決不備理由之
違法。(六)、甲○○曾聲請傳喚證人邱創良、邱垂境，詢問九十三
年五月十三日加賀屋懷石料理店及中國城酒店之餐敘係何人為何
事邀集，何人付費，以釐清該聚餐是否合致貪污治罪條例第五條
第一項第三款之犯罪。原審未傳喚亦未說明理由。又該次聚餐、
飲酒有多少人參與，為計算甲○○受有多少不正利益之重要事實
，原審未調查遽認曾衡新當場刷卡之一萬八千九百七十五元及二
萬元均為甲○○所收受之不正利益，有應於審判期日調查之證據
未予調查之違法。(七)、依原判決引述劉德標所陳，甲○○九十三
年五月十三日當晚係應邱創良之約而至加賀屋懷石料理店及中國
城酒店，並非受曾衡新之邀，縱事後係曾衡新付帳，並無法認定
曾衡新與甲○○間有交付、收受不法利益之合意，更遑論與甲○
○之職務有對價關係，原判決認定甲○○與曾衡新於九十三年五
月十三日之餐飲有對價關係，有判決認定事實不依證據之違法云
云。然查：(一)、原判決援引曾衡新於偵查中證述：為何再送第二
次錢給甲○○，這是因為伊問劉德標為什麼第一次送錢過這麼久
都沒有動作，是不是還要再送，之後，伊就直接到劉德標事務所
搭載劉德標到甲○○家去，事前沒有和甲○○約，伊記得第二次
交錢當時，伊把錢放在禮盒裡面，伊在甲○○家有和甲○○說話
等語，與劉德標於偵查時證稱：「甲○○收到第二次款項後，他
的態度是一百八十度大轉變，所有的程序都變成可以了」，於第
一審時證稱：「第二次送錢到甲○○家裡時，……和他談撤銷河
川管制線的事情」等語，說明曾衡新等人行賄斯時，所請求協助
撤銷河川管制線之行賄對價，乃係針對甲○○之職務權限上行為
；而甲○○於收受賄賂當時，既明知曾衡新係針對其撤銷河川管
制線之職務上行為而交付，仍向曾衡新收取賄賂，自有對價關係
，並於受賄行為當時即有對於職務上行為收受賄賂之具體認識，
具有對職務上行為收受賄賂及不正利益之犯意至明等情。俱依卷
證審認、論駁綦詳。其推理論斷衡諸經驗及論理等證據法則皆無
違背。上訴意旨任意指摘原判決認定事實不依證據與判決理由矛
盾之違法，並非合法之上訴第三審理由。(二)、原判決依其調查證
據之結果，既採信劉德標於偵查中具結證述：當時邱垂境就打開
禮盒把曾衡新的錢放在禮盒內部、禮物旁邊，總共是二十萬元，
是二捆仟元鈔，一捆有一百張，伊和邱垂境到甲○○家的時候，
甲○○不在家，甲○○的太太打電話找他回來，伊見到甲○○，
還向他說快過年了還在工作辛苦了，邱垂境和甲○○就在聊天，
伊就把裝錢的禮盒拿起來，此時邱垂境示意不要，伊就將裝錢的
禮盒放在甲○○家裡椅子的旁邊就走了，伊到樓下時，甲○○就
把伊叫上去，甲○○說他不收這個錢，但伊表示是請他幫忙河川
管制線的事，最後甲○○沒有表示意見，錢也沒退回等供詞，當
然係捨棄邱垂境有異於此之陳述，此乃法院取捨證據法理上當然
之結果，縱未說明其不採後者之理由，亦於判決本旨不生影響，
此與判決理由不備之違法情形尚不相當，又原判決並未採用曾衡
新聽自他人之傳聞供述為論罪之基礎，上訴意旨未依卷內訴訟資
料爭執，難認已符合法定之第三審上訴要件。(三)、原判決說明甲
○○作成會議紀錄、函稿、簽稿之時間，乃九十二年三月二十二
日、九十二年三月二十三日、九十二年三月二十九日，則甲○○
作成後，再私下轉交曾衡新、劉德標之時間，恰與曾衡新、劉德
標所述以為甲○○未積極協助河川管制線撤銷之進行，而第二次
行賄之時間九十二年四月二日相近，堪認甲○○是在曾衡新、劉
德標九十二年四月二日第二次行賄後，旋交付渠甫作成之內部簽
呈、紀錄作為交代。益徵劉德標、曾衡新所述行賄甲○○，甲○
○交付簽呈、會議紀錄以求交代一節，應為真實。並以甲○○既
明知曾衡新係針對其撤銷河川管制線之職務上行為而交付賄賂，
竟仍予收受，自有對價關係，所為論述於法並無不合。上訴意旨
就原判決已說明之事項，重為事實上之爭執，泛言原判決有認定
事實不依證據與理由矛盾之違法，自非合法之第三審上訴理由。
(四)、原判決依憑甲○○於偵查中之陳述，援引桃園縣政府水務局
局長劉志清於第一審時證述：「九十三年三月二十二日會議紀錄
結論記載『請水利署直接進行審查』這一點、九十三年三月二十
三日簽說明欄關於會議結論記載『因時效緩不濟急影響申請人吳
慶和使用可建築用地權益，故本府先行配合劃定大園鄉老街溪中
正橋至心園橋間河川區域』，與會議結論不符，當時作的結論沒
有這一點。」，及該局河川課課長邱奕聖於第一審時證述：「上
開記載與會議結論不符，當天主席並無裁示這樣的結論」等語，
暨卷附會議紀錄等證據，說明上開會議已明確作成不同意局部撤
銷河川管制線之結論，豈有可能於同次會議結論中又作成完全相
反之「案涉人民權益，水利署已受理本案，請水利署直接進行審
查」，即表示同意局部撤銷河川管制線之結論等理由。雖原判決
未就公文書不實登載足以生如何之損害部分，詳為具體之認定及
論述，然刑法上偽造文書罪，固以足生損害於公眾或他人為構成
要件之一，但祇以有損害之虞為已足，有無實受損害，在所不問
。依原判決認定之事實，甲○○上開不實登載之行為，足以影響
公文書之正確性，並有因此衍生後續不當行政作為之虞，其足以
生損害於公眾，乃屬當然。原判決行文雖欠周全完備，但於判決
結果顯不生影響，仍不得據為上訴第三審之適法理由。(五)、原判
決引述劉德標、曾衡新分別於第一審時證述：會議紀錄是甲○○
影印拿給伊的，影印給伊的時候，還把記錄人的部分撕掉等語，
上訴意旨謂依劉德標所稱，會議紀錄係其依正當程序閱覽云云，
此部分核係未依卷內訴訟資料而為指摘，不得據為適法之第三審
上訴理由。(六)、所謂應於審判期日調查之證據，係指與待證事實
有重要關係，在客觀上認為應行調查者而言，故事實審對於證據
之調查，其範圍並非漫無限制，必其證據與判斷待證事實之有無
具有必要之關聯性者，方屬應行調查之範圍。原判決援引曾衡新
於第一審時證述：九十三年五月十三日伊為了撤銷河川管制線的
問題，有跟甲○○去吃飯，甲○○約了黎明工程顧問有限公司（
下稱黎明工程公司）的人在邱創良桃園服務處，大家來開會，有
約測量人員，是為了作黎明工程公司不願意作的，包括埋樁的部
分由伊來作，再將成果給黎明工程公司，問黎明工程公司是否願
意，當時協調會開到五點多，後來好像是邱（創良）立委或邱垂
境提議吃飯，就到桃園市○○路那邊的一家日本料理店吃，邱立
委在吃飯吃到一半就有事先走，這筆餐費是伊付的，就是這份一
萬八千九百七十五元。甲○○有向黎明工程公司的人表示億泰利
公司願意配合協助黎明工程公司尚未完成的埋樁，其他的廠商也
願意配合，希望黎明工程公司能將未完成的部分繼續做完；在日
本料理店吃完後，再到中國城酒店，去中國城酒店是開伊的車，
當時有劉德標、甲○○坐伊的車，去中國城酒店的費用也是伊付
的云云，及當時去中國城消費的人有伊、劉德標、甲○○、余明
南，邱垂境、黎明工程公司的總經理來一下就走等語，與劉德標
於第一審時證述：「在要進行河川管制線撤銷過程中，有和甲○
○吃飯，是在拿錢給甲○○之後的事情，那次邀約是甲○○，那
天甲○○有找黎明工程公司的廠商，然後到邱立委的服務處去談
撤銷河川管制線，當天在邱立委那邊談完後，邱立委提議要去吃
飯，先在桃園市○○路（應為中正路）的一家日本料理店吃飯，
吃完之後再到復興路的中國城酒店，日本料理店、中國城酒店的
消費都是曾衡新付款的」等詞，說明甲○○於餐廳、有女陪侍之
酒店接受招待當時，既明知曾衡新係針對其撤銷河川管制線之職
務上行為，仍接受上述不正利益，自有對價關係，並於受賄行為
當時即有對於職務上行為收受不正利益具體認識之詳細理由，其
推理論斷衡諸經驗及論理等證據法則皆無違背，並無違法可言。
至於邱創良於餐宴中途即有事先行離去，因未全程參與，自不具
證據調查之必要性。又原判決已說明曾衡新、劉德標陳述明確，
因認無再傳喚邱垂境作證之必要，即難謂有何違誤，此與調查職
責未盡之違法情形並不相當。另原判決事實欄係記載甲○○接受
曾衡新招待前往加賀屋懷石料理餐廳用餐之不正利益，由曾衡新
當場刷卡支付餐費共計一萬八千九百七十五元；又接受曾衡新招
待中國城酒店消費之不正利益，計約二萬元，由曾衡新於當日以
提領現金方式支付，旨在說明曾衡新付款之金額。核無上訴意旨
所指曾衡新當場刷卡之一萬八千九百七十五元及二萬元均為甲○
○所收受之不正利益之情形，執此指摘，亦不得資為第三審上訴
之合法理由。(七)、原判決係依憑甲○○坦承接受曾衡新餐飲及酒
店消費之招待，及曾衡新於第一審時證述：九十三年五月十三日
伊為了撤銷河川管制線的問題，伊有跟甲○○去吃飯，甲○○約
了黎明工程公司的人在邱創良桃園服務處，大家來開會，有約測
量人員，是為了作黎明工程公司不願意作的，包括埋樁的部分由
伊來作，再將成果給黎明工程公司，問黎明工程公司是否願意等
語；與劉德標於第一審時證述：在要進行河川管制線撤銷過程中
，有和甲○○吃飯，是在拿錢給甲○○之後的事情，那次邀約是
甲○○，那天甲○○有找黎明工程公司的廠商，然後到邱立委的
服務處去談撤銷河川管制線云云；證人即黎明工程公司總經理黃
世杰於偵查中證述：九十三年五月十三日當天是甲○○打電話給
伊說後面的工作要開始動了，不要拖下去，要大家討論有關工作
推動的方式等詞，並參酌提款交易紀錄、付款憑單之證據資料，
為認定甲○○接受曾衡新招待飲宴不正利益犯罪事實之依據，核
無上訴意旨所指原判決認定甲○○與曾衡新招待餐飲有對價關係
等情，有認定事實不依證據之違法。任意執以指摘，仍非上訴第
三審之適法理由。
三、丙○○上訴意旨略謂：(一)、丙○○在法務部調查局桃園縣調
查站（下稱調查站）之初供，否認違背職務收受賄賂，且簽註意
見均依法有據，無不法情事。原判決認「丙○○明知水利課負責
大園鄉轄區案件之承辦人為李訓東而非伊，仍基於違背職務收受
賄賂之犯意而應允」，誤認丙○○明知故犯。又丙○○於檢察官
之初訊，已稱伊不知何人將公文送到桌上，伊僅係李訓東之職務
代理人，只以會簽單位之立場，簽完意見後就將公文放在課長桌
上，至於課長何時看完、如何批示、公文如何轉出，非伊所能得
知。且依證人即建築師胡永復在調查站之供述，可知簡便行文表
是劉德標自水利課課長桌上自行攜回建築公會桃園縣辦事處，與
伊無關，原判決指「丙○○為將簡便行文表呈核課長黃國藤核章
批示，即逕由謝英傑、劉德標將建案卷宗、簡便行文表攜離，以
覆台灣省建築師公會桃園承辦處」一節，有推定犯罪事實與胡永
復之供述不相符合之違背法令。(二)、依劉德標之證述，水利課會
簽後之簡便行文表，是隔日由謝英傑自水利課直接取走後送交台
灣省建築公會桃園縣辦事處，並非循一般公文收發之程序辦理。
原審誤認係丙○○交付給謝英傑。又黃國藤所陳「簡便行文表由
丙○○直接函覆給台灣省建築師公會桃園縣辦事處」等情與事實
不符。丙○○因之聲請原審傳喚證人黃國藤說明，另聲請傳喚謝
英傑、劉德標，以證明簡便行文表並非丙○○交給劉德標，及劉
德標向丙○○提起要給付三十萬元，但當場為丙○○所拒絕，且
丙○○並未收受五萬元賄款等事項。又聲請傳喚證人工務局副局
長古沼格，查明本案桃園縣政府工務局建管課核發建照是否能依
丙○○個人之簽註意見核發、建照疏失誤發與丙○○無關，及丙
○○簽註意見，係依據陸光二村往例辦理，況長官未批示之公文
流出，丙○○並無任何違背法令之處。原審均未傳喚，有調查未
盡之違法。(三)、丙○○於九十三年六月十五日在調查站所為之自
白與王興昌、謝英傑、劉德標之供詞不符，謝英傑並未提供便條
紙，王興昌亦未指導丙○○如何簽註意見，該簡便行文表並非謝
英傑直接將卷宗交到丙○○手上，亦非由丙○○簽註後，直接將
卷宗交還謝英傑及劉德標，丙○○並未與謝英傑、劉德標約定給
付三十萬元報酬。全案並無便條紙存在，王興昌也獲無罪判決，
足證當天調查站之筆錄與事實不符，此自白筆錄應無證據能力，
不得作為證據。該自白並非出於自由意思，係受調查員誘導、威
嚇逼問、疲勞訊問造成，且曾聲請原審勘驗當日之錄音帶、錄影
帶，以及勘驗當日在檢察署開庭之錄音帶，惟原審未予調查，有
調查未盡之違法。(四)、綠色河川管制線內土地於建造駁崁完成後
，即能解禁，依據水利法第七十八條之一第一項第一款、第五款
、第七項及河川管理辦法第九條、第十條辦理建築。而藍色河川
管制區域線內之土地，依水利法第七十八條第四款之規定，則禁
止建造工廠及房屋。原判決將兩者混為一談，指「被告及辯護人
所辯為移花接木」，未見及老街溪河川圖籍接續一覽圖、河川管
理辦法、河川等級公告、水利法等證物，且不知本案土地為綠色
河川管制線內之土地，在建造駁崁完成後，可以解除禁建，誤認
「凡有河川管制線即一律禁建」，有誤解法令之違法。(五)、本案
係桃園縣政府工務局（下稱工務局）委託台灣省建築師公會桃園
辦事處代為核發建照，該公會辦事處在核發建照時對河川管制線
問題，以九十二年五月十三日簡便行文表函請工務局表示意見，
丙○○簽辦時，該位置之河川管制線，主管機關於九十年間委託
黎明工程公司整治老街溪等四條河川治理計畫範圍已做到其中、
末報告，俟整治計畫駁崁完成，即可公告解除河川管制線，所以
才如此簽辦。事實上河川管制線已經公告解除，並非藍色河川區
域線內之土地，因此可興建房屋，原判決誤以為均屬禁建之土地
，誤解丙○○簽註意見之合法性，判決當然違背法令。(六)、本案
會簽係依據陸光二村核發建照之前例，而未作擅自簽辦之行為，
況簽後長官尚未核定，有無認同承辦人擬辦之意見並不明確，丙
○○未逾越法令之權限，應無不法之行為。陸光二村之土地與本
案土地均屬縣管之河川，均已由業主先行施作駁崁完成，再行解
除河川管制線，陸光二村經縣政府各單位及相關人員開會決議准
予核發建照在案，本案自可比照辦理，丙○○循前例辦理，並無
違法情事。原判決對陸光二村之案例視而未見，棄而未採，有採
證違背證據法則之違法。(七)、工務局八十九年三月十七日桃縣工
建（戊）字第2301號函檢附之八十九年度第二十四次預審小組會
議紀錄結論第五點「應於建照申報開工前先行施工，另河川管制
範圍內之土地應於請領使用執照前取得水利單位同意解除管制公
文」。所稱建照申報開工前施工，係屬建管課發照後應執行之業
務權責，而非會簽單位（水利課）之責，況申報開工前先行施工
其目的係要求河川駁崁儘速施工，希望能於使用執照前完成，而
無其他用意，屬工務局權宜作為，於法有據，應無不法可言。本
案基地臨接之老街溪之河川管制線，桃園縣政府已於九十八年六
月十一日府水河字第09802221292 號公告解除，並經報水利署備
查，足證丙○○簽註之意見「本案應於申請使用執照前完成駁崁
勘查，並循序撤銷管制線」，依法有據，無違法情事。原判決對
該公告棄而未採，有採證違背證據法則之違法。(八)、丙○○在簡
便行文表上所加註意見，是有關房屋建築完成後，請領使用執照
之法令依據，與本件「請領建築執照」應否獲准無關，且依法有
據，已如前述。至於桃園縣建築師公會之協審及建管課之核發建
照與否，應以丙○○簽註，經呈報長官核示後之發文為準，非以
丙○○加註意見為依據。且公文未經課長核示流出，建管課及三
位建築師放棄自己審核及把關之責任，逕以會審建築師公會三位
建築師之意見而准予核發建照，丙○○何罪之有？倘丙○○簽辦
公文後直接交給跑照人員，則其送繕簿應不會有登記簿之記載資
料，此只需傳訊謝英傑、林志崧、張文雄、張中卓或黃昇即可明
瞭，亦可證明丙○○與謝英傑、劉德標等人間無犯意聯絡及行為
分擔，自無成立共同正犯之餘地。又原判決所指「劉德標、乙○
○、甲○○、廠商曾衡新等人到桃園市日本料理店吃飯」及「到
中國城酒店消費」，丙○○均未被邀請一同前去，可證丙○○與
其他之人間並無交往密切，無逾越正常公務處理之理，更不可能
收受任何賄賂或不法利益等語。惟按：(一)、原判決說明丙○○於
台灣省建築師公會桃園縣辦事處會簽水利課之簡便行文表簽註「
本案應於申請使照前完成駁崁勘查（防汛道路），並循序撤銷管
制線」意見前，已曾在劉德標之事務所內與劉德標、謝英傑討論
此案河川管制線之限制問題，且援引劉德標於第一審證稱：伊對
丙○○說要給予三十萬元，當時伊也跟丙○○說，這個案件你收
錢，就要把案件處理好、處理完成，其實卡到河川管制線，按照
以前的往例是沒有辦法發照的等語，以及水利法第七十八條第四
款、第七十八條之二規定，河川管理辦法第九條、台灣省政府建
設廳七十八年三月十日七八建四字第6330號函釋、工務局九十年
十月十五日辦理研商河川管制線範圍內私有土地得否申請建築事
宜協商會會議紀錄等證據資料；論述其憑以認定丙○○為業務承
辦人，職務上明知劃入河川區域之土地在未變更公告劃出前，有
依水利法第七十八條第四款規定禁止該案不得建築之義務，且明
知本建案建物係坐落老街溪之河川管制線內，其竟仍簽註：「本
案應於申請使照前完成駁崁勘查（防汛道路），並循序撤銷管制
線」之意見等事實之理由，核無上訴意旨所指誤認丙○○明知故
犯之情形。執此指摘，要非合法之第三審上訴理由。且原判決依
憑丙○○於調查站時自白：「就將案卷直接在伊辦公室交給謝英
傑或劉德標，並沒有呈核課長黃國藤核章」等詞，核與劉德標、
謝英傑及證人黃國藤於第一審之證詞相符，又依丙○○所簽註之
簡便行文表記載情節，並無水利課長核章與受文單位即工務局之
公文收發章戳等證據，認定丙○○未經呈核水利課課長黃國藤核
章批示，即逕由謝英傑、劉德標將系爭建案案卷、簡便行文表攜
離以覆台灣省建築師公會桃園縣辦事處，與卷內資料並無不合。
則原判決既採用以上證據，自不採其有異於此之胡永復陳述，此
乃採證之當然結果，縱未另加說明，亦無違法之可言，自與得執
為第三審上訴理由之違法情形，不相適合。(二)、當事人聲請調查
之證據，事實審認其無調查之必要者，得依刑事訴訟法第一百六
十三條之二第一項規定，以裁定駁回之，或於判決理由予以說明
。原判決就丙○○聲請調查之證據，業於理由內敘明：丙○○雖
聲請傳喚謝英傑、劉德標、黃國藤，然按證人已由法官合法訊問
，且於訊問時予當事人詰問之機會，其陳述明確別無訊問之必要
者，不得再行傳喚，為刑事訴訟法第一百九十六條所明定。查謝
英傑、劉德標、黃國藤均經第一審合法訊問，且於訊問時分別經
檢察官、丙○○及其等辯護人交互詰問，證人等陳述明確，別無
訊問必要，依上開規定，自不得再行傳喚。又丙○○雖聲請勘驗
九十三年六月十五日十九時十五分於調查站詢問之錄音帶；然本
案事證已臻明確，殊無調查必要，認為調查證據之聲請，核無必
要，應予駁回等由明確。於法尚無不合，上訴意旨漫事指摘，尤
非上訴第三審之適法理由。又所謂依法應於審判期日調查之證據
，係指與待證事實有重要關係，在客觀上顯有調查必要性之證據
而言，故其範圍並非漫無限制，必其證據與判斷待證事實之有無
，具有關聯性，得據以推翻原判決所確認之事實，而為不同之認
定，始足當之。若僅係枝節性問題，或所證明之事項已臻明瞭，
自均欠缺其調查之必要性。乙○○對於違背職務之行為，收受賄
賂，就丙○○會簽之意見有共同犯意聯絡，而違法發給建照之事
實，業據原審依憑卷證認定明確，是自無必要就此事項再訊問工
務局副局長古沼格。則原審未另為無益之調查，自無違法可言。
就此指摘，仍非第三審上訴之適法理由。(三)、原判決已說明丙○
○於調查站之詢問筆錄，係丙○○在經過前一日晚間應有之充分
休息睡眠後所為，且該次過程中丙○○亦未曾表示已甚疲憊要求
停止詢問，而詢問過程中亦有用餐、休息、上洗手間，對於犯罪
嫌疑人之人性尊嚴即無減損，因認該詢問程序尚非有疲勞詢問之
情形，丙○○嗣以詢問時間過長為由，主張其於調查站中之自白
不得作為證據云云，即非可取等由明確。於法尚無不合，上訴意
旨仍執此指摘原判決，並非上訴第三審之適法理由。(四)、證據之
取捨及犯罪事實之認定，乃事實審法院之職權，苟其取捨，不違
背經驗法則或論理法則，不得任意指為違法。原判決業已敘明其
認定陸光二村案例，係「本案長壽路至自強西路間河段堤防水利
工程，應於建照申報開工前先行使用，另河川管制線範圍內之土
地，應於請領使用執照前取得水利單位同意解除管制公文」，乃
堤防水利工程之使用問題，並非指興建房屋坐落於河川管制線範
圍內情形，況建築基地涉及河川管制線亦非不得核發建照，只要
在河川管制線範圍內並無興建建物即可（例如可規劃為法定空地
等），是尚不得比附援用並非興建建物坐落河川管制線範圍內之
建案前例，充作系爭建案之引據，因認丙○○及其辯護人所辯，
即非可採等由，核與採證法則並無違背，不得任意指摘，而資為
合法之第三審上訴理由。(五)、原判決援引證人黃昌訓、建築師張
中卓、林志崧於檢察官訊問時之證詞，及台灣省建築師公會桃園
縣辦事處協助檢視建造執照紀錄表，說明工務局自八十八年起將
建照申請案之建築專業技術部分，委由設置於桃園縣政府大樓七
樓發照室辦公室之台灣省建築師公會桃園縣辦事處先行協審，再
由建管課承辦建照審查業務人員複審核發證照等節，上訴意旨謂
工務局委託台灣省建築師公會桃園辦事處核發建照云云，係未依
卷內訴訟資料所為之任意爭執，難認已符合法定之第三審上訴要
件。又採證認事、取捨證據及證據證明力之判斷，乃事實審法院
之職權，苟其採證認事之論斷無違證據法則，即不容任意指為違
法。原判決說明丙○○為業務承辦人，職務上明知劃入河川區域
之土地在未變更公告劃出前，有依水利法第七十八條第四款規定
禁止該案不得建築之義務，且明知系爭建案建物即坐落老街溪之
河川管制線內，其竟仍簽註：「本案應於申請使照前完成駁崁勘
查（防汛道路），並循序撤銷管制線」，衡以申請使用執照既以
已申領建造執照為前提，其意顯已默示該案在該基地自河川區域
變更公告劃出（即撤銷河川管制線）前即得先為建造等由。所為
論斷，核與經驗及論理等證據法則皆無違背，亦無上訴意旨所指
誤解丙○○簽註意見之合法性情形，就此指摘，自非上訴第三審
之合法理由。(六)、原判決已說明陸光二村案例，乃堤防水利工程
之使用問題，並非指興建房屋坐落於河川管制線範圍內情形，不
得以並非興建建物坐落河川管制線範圍內之建案前例，充作本建
案引據，並論敘丙○○簽註之意見為違法，上訴意旨徒憑己意漫
事指摘原判決對陸光二村之案例視而未見，棄而未採，有採證違
背證據法則之違法云云，亦非適法之第三審上訴理由。(七)、原判
決已論敘丙○○簽註意見「本案應於申請使照前完成駁崁勘查，
並循序撤銷管制線」，係違法之詳細理由，至於系爭建案之河川
管制線，事後縱經公告解除，仍無礙於前此丙○○違法之事實認
定，是該公告原無特別加以調查說明之必要。上訴意旨指原判決
對該公告棄而未採，有採證違背證據法則之違法云云，乃非第三
審上訴之合法理由。(八)、原判決已說明丙○○在簡便行文表上所
加註意見係違法，且說明其與乙○○就河川管制線之違背職務部
分，有共同犯意聯絡及行為分擔。並依憑丙○○於調查站之自白
與劉德標、謝英傑、黃國藤等之證詞，以及丙○○所簽註之簡便
行文表記載情節，並無水利課長核章、亦無受文單位即工務局之
公文收發章戳一節相符，暨台灣省建築師公會桃園縣辦事處會簽
簿載明：億泰利公司大園鄉○○段四層集合住宅案於九十二年五
月十六日經劉德標領卷會簽水利課；而依水利課受會簿之記載，
則無水利課受會之簡便行文表，於簽註後經由公文發文程序，覆
台灣省建築師公會桃園縣辦事處之紀錄等資料，而為論斷之理由
綦明。此待證事實既臻明瞭，自無再傳喚謝英傑、林志崧、張文
雄、張中卓或黃昇等人，以瞭解上情之必要。原審未為無益之調
查，並不能指為有應調查之證據而不予調查之違法。另原判決並
未認定丙○○與劉德標、乙○○、甲○○、曾衡新等人到桃園市
日本料理店餐飲及到中國城酒店消費之事實，上訴意旨就此部分
未依卷內訴訟資料所為之任意爭執，難認已符合首揭法定之第三
審上訴要件。
四、上訴人等其餘上訴意旨，經核亦係置原判決所為明白論斷於
不顧，仍持已為原判決指駁之陳詞再事爭辯，及對於事實審法院
取捨證據與自由判斷證據證明力之職權行使，並就與判決本旨無
關之枝節事項，徒以自己之說詞，任意指摘，難認已符合首揭法
定之第三審上訴要件。其等上訴均違背法律上之程式，俱應予駁
回。
據上論結，應依刑事訴訟法第三百九十五條前段，判決如主文。
中    華    民    國  九十九  年    二    月  二十五  日
                      最高法院刑事第九庭
                          審判長法官  邵  燕  玲
                                法官  李  伯  道
                                法官  孫  增  同
                                法官  李  英  勇
                                法官  施  俊  堯
本件正本證明與原本無異
                                      書  記  官
中    華    民    國  九十九  年    三    月    二    日
                                                      s

司法院資訊處製作；財團法人民間司法改革基金會備份。
